【裁判字號】    87,上更(一),58
【裁判日期】    901106
【裁判案由】    業務侵占
【裁判全文】
臺灣高等法院臺中分院刑事判決                  八十七年度上更(一)字第五八號
    上  訴  人
    即  被  告  甲○○
    選任辯護人  周啟同
    上  訴  人
    即  被  告  己○○
           （即庚○○）
    選任辯護人  梁宵良
右上訴人等因侵占案件，不服臺灣臺中地方法院八十三年度訴字第三五○一號中華民
國八十三年十二月廿一日第一審判決（起訴案號：臺灣臺中地方法院檢察署八十三年
度偵字第一○七三六號），提起上訴，經判決後由最高法院發回更審，本院判決如左
：
    主  文
原判決撤銷。
甲○○共同連續意圖為自己不法之所有，而侵占對於業務上所持有之物，處有期徒刑
壹年。
己○○共同連續意圖為自己不法之所有，而侵占對於業務上所持有之物，累犯，處有
期徒刑壹年。
    事  實
一、己○○（於民國八十九年一月間改名前稱庚○○）曾於民國（以下同）七十八年
    間犯侵占罪，經本院判處有期徒刑六月，於七十九年十二月卅一日執行完畢。其
    同居女友甲○○與丁○○、蔣中一、丙○○、游美玲（別名游妮可）、戊○○（
    別名陳佳佳）、乙○○、蔡函函於臺中巿民權路五五九號三樓Ａ室，合夥經營香
    奈兒商行，甲○○並自八十二年六月間起，擔任該商行之總會計，為從事業務之
    人，甲○○、己○○見有機可趁，竟共同意圖為自己不法之所有，並基於概括之
    犯意，連續就甲○○業務上所持有之香奈兒商行之款項計新臺幣（下同）一百六
    十四萬九千三百廿五元，及客戶簽單帳款計二百八十八萬九千零四十五元（即黃
    鴻隆會計師鑑定查核報告所列香奈兒商行八十二年六月至九月應付股利扣客戶消
    費未回帳明細表內，關於股東丁○○名下簽單一百八十九萬九千三百卅二元、股
    東陳佳佳名下簽單六十一萬零九百九十二元、股東游妮可名下簽單卅七萬八千七
    百廿一元部分），予以侵占入己，共同花用，其中於八十三年一月十一日將香奈
    兒商行欲存入萬泰銀行丁○○帳戶內，以供發放員工薪資之款項六十萬元，甲○○又與己○○共同意圖為自己不法之所有，由甲○○擅自轉交予庚○○供其週轉
    ，而一起侵占入己，迄八十三年二月間，因丁○○查覺帳目有異，始循線查得上
    情。
二、案經被害人丁○○訴由臺灣臺中地方法院檢察署檢察官偵查起訴。
    理  由
一、訊據上訴人即被告（以下稱被告）甲○○、己○○均矢口否認有上開犯行，被告
    甲○○辯稱：伊所取得之款項係伊應分得之紅利，而切結書係遭告訴人等脅迫所
    簽訂的，至於六十萬元部分係被告己○○向商行臨時週轉，隔天即將錢匯還，並
    無侵占之意思云云；另被告己○○對於被告甲○○曾挪用香奈兒商行之款項六十
    萬元，交其使用等情固供承無隱，然否認有侵占犯行，辯稱：伊等僅係暫時挪用
    香奈兒商行之款項，於翌日即返還，並無侵占之犯意云云。
二、查（一）右揭事實，業據告訴人丁○○於偵審中指述綦詳，並經被害人即香奈兒
    商行之股東游美玲、戊○○指陳甚明（見本院八十四年八月四日訊問筆錄），且
    據證人即繼被告甲○○之後，接任香奈兒商行總會計職務之姜麗雲、香奈兒商行
    之收帳員劉淑娥於本院調查時結證屬實（見本院八十四年七月廿八日、八月四日
    、十一月十七日訊問筆錄），復有被告甲○○所書立坦承挪用香奈兒商行款項之
    切結書一份在卷可佐（見偵查卷第八頁），且有鑑定人黃鴻隆會計師之鑑定查核
    報告一份附卷可稽。（二）被告甲○○於偵查中亦自稱簽訂切結書時並未遭人脅
    迫（見偵查卷第十九頁），經核與證人林尚理證述被告甲○○簽訂切結書係在自
    願、平和下所為之情節相符（見同上卷第十八頁反面）。被告甲○○嗣後辯稱係
    遭人脅迫云云，無非係事後卸責之詞，不足採信。（三）被告甲○○於本院前審
    訊問時已坦承陸續挪用七十萬元，供被告己○○週轉，並供承於八十三年一月十
    一日將告訴人所交付之現款六十萬元交予被告己○○，且坦白承認被告己○○知
    悉伊交付之款項係伊業務上持有而挪用（見本院前審卷第一宗第二十三頁背面以
    下）。嗣本件帳目經本院委請鑑定人黃鴻隆會計師鑑定查核後，經提示該鑑定報
    告，被告甲○○亦坦承其應償還香奈兒商行現金一百六十四萬九千三百廿五元（
    見同上卷第九十六頁）。其後被告甲○○於本院前審訊問時亦供稱：「（依你之
    算法有無侵占香奈兒商行之款項？）現金部分有的，是交與庚○○週轉的。」「
    （侵占若干？）我挪用一百多萬元現金，之後剩下八十多萬元未還而已。」被告
    己○○於該次訊問時亦供稱：「（甲○○從香奈兒商行侵占若干交給你？）有一
    百多萬元，其間有借有還剩下不多。」「（還剩下若干？）八十多萬元未還而已
    ，甲○○說的對」（見同上卷第二宗第二十二頁背面以下）。設被告甲○○、己○○未有侵占之事實，衡情豈有承認犯罪之理，且被告甲○○與被告己○○間又
    係同居男女朋友關係，彼此並無怨隙，被告甲○○應無設詞誣陷之理。（四）鑑
    定人黃鴻隆會計師之鑑定查核報告記載：「：：：被告甲○○兼香奈兒商行之會
    計與出納職務，倘須負起保管有價證券責任，則被告甲○○應歸還香奈兒商行之
    款項為一百六十四萬九千三百廿五元，又按酒店行業屬性，客戶消費掛帳之帳款
    （俗稱簽單），例須由各負責幹部（係股東成員）吸收，是每屆分紅核算，首須
    將各股東負責之簽單（未收應收帳款），自其個人應分配之股息、紅利項下扣除
    後，再行計算應發放現金數。香奈兒商行亦然，是其八十三年一月十一日之資產
    負債表所顯示應收帳款餘額七百廿六萬零九十四元，係經香奈兒商行於八十二年
    十一月九日分配八十二年六至九月份股息紅利時，扣除該期間（六月至九月）截
    至分配日止尚未回收之簽單三百九十萬六千七百六十九元及酒卡七十六萬四千三
    百十三元（均帳列應收帳款）後之餘額，此餘額刻已經原告（指告訴人丁○○）
    、被告甲○○承認不諱；惟原告對於上揭抵扣紅利簽單中，屬於其個人所有部分
    計二百五十一萬零三百廿四元（指包括陳佳佳部分），卻堅稱未收到簽單，被告
    甲○○亦未能提出任何有力之簽收（移轉）證明，因被告甲○○身兼會計與出納
    職務，故倘須負起保管有價證券（簽單）責任，則被告甲○○可能應負責歸還香
    奈兒商行二百五十一萬零三百廿四元，甚或三百九十萬六千七百六十九元簽單或
    約當折現數」。由上所述，本件被告甲○○擔任香奈兒商行之總會計職務，負責
    保管香奈兒商行之有價證券，則其就上開鑑定查核報告所提及之款項一百六十四
    萬九千三百廿五元應負歸還之責，要無疑義。（五）被告甲○○雖供稱：「（你
    帳單部分如何解釋？）三百百九十萬六千七百六十九元這是八十二年六至九月分
    簽單，八十二年十一月七日當日已在金鱷魚餐廳交付各股東了」等語。惟查香奈
    兒商行之股東即證人丁○○、游美玲、戊○○就上開鑑定查核報告所列屬於其等
    名下之簽單，均否認於分配八十二年六至九月之紅利時，已分配該簽單，而被告
    甲○○並未能舉證證明丁○○、游美玲、戊○○佳於分配八十二年六至九月紅利
    時，已分配各該簽單。且證人劉淑娥於本院前審訊問時亦證稱：「八十二年六月
    至九月分之帳單我收到貨款就交與甲○○簽收入賬，如未收到款，我就把簽單交
    還她（指甲○○）保管。」另證人丙○○於本院前審調查時亦證稱：「第一次分
    紅甲○○差一百多萬元之簽單，說放在公司交代不清，是八十二年九月份之事情
    。」足見該簽單係由被告甲○○負保管之責，被告甲○○既未能交出該等簽單，
    衡情該部分之簽單帳款係由被告甲○○予以挪用至為明確。至香奈兒商行股東即
    證人乙○○於本院調查時固證稱：上開鑑定查核報告所列伊個人名下之簽單，伊
    於分配紅利時，已分配該簽單等情（見本院前審八十四年十二月十一日訊問筆錄
    ），證人即股東丙○○於本院前審調查時亦證稱：伊於八十二年九月份分配八十
    二年九月份之紅利時，已分到伊及朋友之簽單等語（見本院前審八十四年十一月
    十七日訊問筆錄），然被告甲○○既係八十二年十一月七日始分配丁○○、游美
    玲、戊○○之簽單，則證人乙○○、丙○○上開分配簽單之供述，自不足資為被
    告甲○○等有利之證據。而證人即股東蔣中一、蔡函函就被告甲○○主張其等曾
    分配取得其等名下之簽單，則迄未出面表示異議，是尚難謂被告甲○○有挪用乙○○、丙○○、蔣中一、蔡函函名下之簽單帳款情事。綜上各情，被告甲○○確
    有挪用香奈兒商行之款項一百六十四萬九千三百廿五元，及客戶簽單帳款二百八
    十八萬九千零四十五元，殆無疑義。（六）又被告甲○○、己○○於八十三年一
    月十一日將香奈兒商行欲存入萬泰銀行丁○○帳戶內，以供發放員工薪資之款項
    六十萬元共同挪用，亦據告訴人丁○○迭次指訴稽詳，被告甲○○、己○○亦不
    否認挪用該款之事實，雖一致辯稱：該六十萬元於挪用後翌日即匯回香奈兒商行
    帳戶，渠等無侵占之意思云云。惟查告訴人丁○○指稱係其發現被告甲○○涉嫌
    挪用該款後，質問被告甲○○，被告甲○○始匯回（見偵查卷第二十六頁背面、
    原審法院卷第三十頁背面），且被告己○○亦供稱其先前曾知會丁○○欲借用該
    款，惟遭丁○○拒絕，然因有急用，始予挪用等語（見偵查卷第二十五頁）。被
    告甲○○、己○○就該六十萬元部分，既遭拒絕借用在先，仍擅自挪用，且於遭
    懷疑後始匆促匯回，足見被告甲○○、己○○自始即有不法所有之意圖。按被告
    等就屬於香奈兒商行之財產，本無權挪用，竟擅自挪用，且就所挪用之上開款項
    、簽單帳款僅返還一部分，衡情其等顯有侵占之犯意至為明確。其等所為前述辯
    解，無非係事後卸責之詞，不足採信，是被告等犯行堪以認定。（七）又被告甲○○所保管之簽單已無從覓得，自無以依據該簽單傳喚各該消費客戶，以證明簽
    單帳款是否業經收取，併此敘明。
三、核被告等所為，均犯刑法第三百三十六條第二項之業務侵占罪。被告等彼此間有
    犯意聯絡及行為分擔，為共同正犯。按被告己○○雖非從事業務之人，惟其與有
    特定關係之被告甲○○（即從事業務之人）共同實施犯罪，依刑法第三十一條第
    一項之規定，仍以有特定關係之共犯論。被告甲○○、己○○前後多次犯行，時
    間接近，手段相似，係基於概括之犯意反覆而為，且觸犯構成要件相同之罪名，
    為連續犯，應依刑法第五十六條論以一罪，並加重其刑。被告己○○曾於七十八
    年間犯侵占罪，經本院判處有期徒刑六月，於七十九年十二月卅一日執行完畢，
    有臺灣臺中地方法院檢察署刑案資料查註紀錄表在卷可按，其於上揭有期徒刑執
    行完畢後，在五年以內再犯本件有期徒刑以上之罪，為累犯，應依刑法第四十七
    條規定加重其刑。
四、原審認被告甲○○、己○○罪證明確，予以論罪科刑，固非無見。惟查上開香奈
    兒商行係被告甲○○與丁○○、蔣中一、丙○○、游美玲、戊○○、乙○○、蔡
    函函合夥經營，並非丁○○獨資經營，然原審認係丁○○所獨資經營，尚有未洽
    。又本件被告甲○○、己○○係共同侵占香奈兒商行之款項一百六十四萬九千三
    百廿五元，及客戶簽單帳款二百八十八萬九千零四十五元，乃原審認被告甲○○
    、己○○係共同侵占香奈兒商行所有款項計一百六十一萬五千一百零八元，及丁○○所有之一百八十六萬零九百廿三元（與起訴書記載相同），亦有未合。被告
    等上訴意旨否認犯罪，雖無可取，惟原判決既有可議，即無可維持，自應由本院
    將原判決撤銷改判，爰審酌被告等犯罪之動機、手段、所生危害、被告甲○○為
    從事業務之人，竟為上開犯行，惡性較被告己○○為重，及被告己○○為累犯等
    一切情狀，分別量處如主文第二項、第三項所示之刑，以示懲儆。
五、據上論斷，應依刑事訴訟法第三百六十九條第一項前段、第三百六十四條、第二
    百九十九條第一項前段、刑法第廿八條、第卅一條第一項、第五十六條、第三百
    卅六條第二項、第四十七條、罰金罰鍰提高標準條例第一條前段，判決如主文。
本案經檢察官辛○○到庭執行職務。
中      華      民      國     九十      年     十一      月     六     日
                                   臺灣高等法院臺中分院刑事第十庭
                                         審判長法  官  林  照  明
                                               法  官  李  寶  堂
                                               法  官  蕭  廣  政
右正本證明與原本無異。
如不服本判決應於收受送達後十日內向本院提出上訴書狀，其未敘述上訴之理由者並
得於提起上訴後十日內向本院補提理由書（均須按他造當事人之人數附繕本）。
                                               書記官  黃  禎  祥
中      華      民      國     九十      年     十一      月     七     日
附錄論罪科刑法條：
刑法第三百三十六條第二項：對於業務上所持有之物，犯前條第一項之罪者，處六月
以上五年以下有期徒刑，得併科三千元以下罰金。
                                                                        Ｆ


司法院資訊處製作；財團法人民間司法改革基金會備份。
